臺灣宜蘭地方法院刑事判決              100年度訴字第437號
公  訴  人  臺灣宜蘭地方法院檢察署檢察官
被      告  吳俊霖
選任辯護人  黃憲男律師
被      告  吳星鋒
指定辯護人  吳文升律師
上列被告因強盜案件，經檢察官提起公訴（100年度少連偵字第
35號），本院判決如下：
    主  文
吳俊霖共同犯搶奪罪，處有期徒刑壹年。
吳星鋒共同犯搶奪罪，處有期徒刑壹年貳月。
    事  實
一、吳俊霖於民國100年8月19日前幾日與少年謝○維至謝○維之
    曾祖母謝對位於宜蘭縣冬山鄉○○路○段297巷12號住處時，
    見謝對脖子上戴有金項鍊，竟起貪念，而與吳星鋒及少年謝
    ○維（所涉犯行部分另由臺灣宜蘭地方法院少年法庭調查）
    共同意圖為自己不法之所有，並基於搶奪之犯意聯絡，3人
    於100年8月19日凌晨2、3時許投宿在宜蘭縣羅東鎮○○路
    186之3號7樓金帝旅社謀議搶奪謝對脖子上之金項鍊，並推
    由謝○維下手。吳俊霖遂於100年8月19日下午4時許，騎乘
    車牌號碼057-BLC號機車載吳星鋒、少年謝○維前往謝○維
    曾祖母謝對之住處，於100年8月19日下午4時29分許，吳俊
    霖3人騎乘機車行經羅東鎮○○○路19號之超商，由吳俊霖
    下車至超商購買口罩1只交給謝○維，要謝○維進入其曾祖
    母謝對之住處時戴上，吳俊霖3人到達謝○維住處前巷口時
    ，由謝○維下車後戴鴨舌帽及口罩進入謝對住處，謝○維見
    謝對躺在1樓房間床上聽收音機，即趁謝對不及抗拒之際，
    以左手拉扯謝對脖子金項鍊時，同時以右手推開謝對，而搶
    奪謝對脖子上之金項鍊後逃逸。謝○維於得手後，依計畫跑
    至宜蘭縣羅東鎮東光國中附近之南豪社區圖書館與吳俊霖、
    吳星鋒會合，謝○維將金項鍊交給吳俊霖。吳俊霖、吳星鋒
    2人遂於100年8月19日下午6許，騎乘機車至宜蘭縣中山路3
    段79號李建億經營之金展銀樓，將謝○維取得之金項鍊變賣
    給不知情之李建億，金項鍊重4錢6分2厘，總計變賣得款新
    台幣（下同）2萬7,119元，吳俊霖、吳星鋒返回宜蘭縣羅東
    鎮○○路天橋下與謝○維會合朋分變賣金項鍊之贓款。嗣於
    100年8月19日晚間9時40分許，謝○維之父親謝熾賢打電話
    至順安派出所報警，為警於100年8月19日晚間9時50分許，
    到達謝○維位於宜蘭縣羅東鎮○○路289之7號5樓住處，謝
    ○維交出其等強盜謝對金項鍊變賣朋分剩餘之贓款5170元扣
    案。另於100年8月21日0時20分許，為警持檢察官核發之拘
    票，在宜蘭縣羅東鎮○○路186之3號前拘提吳俊霖、吳星鋒
    到案，並自吳俊霖身上起出變賣強盜金飾所得之贓款4,000
    元扣案。
二、案經宜蘭縣政府警察局羅東分局報請臺灣宜蘭地方法院檢察
    署檢察官偵查起訴。
    理  由
壹、程序部分：
一、按被告以外之人於審判外之言詞或書面陳述，除法律有規定
    者外，不得作為證據，刑事訴訟法第159條第1項定有明文。
    本件關於(1)被告吳俊霖部分，共同被告吳星鋒及證人謝○維
    、謝對於警訊中關於被告吳俊霖之陳述，及(2)被告吳星鋒部
    分，共同被告吳俊霖及證人謝○維、謝對於警訊中關於被告
    吳星鋒之陳述，均係被告以外之人於審判外之言詞陳述，為
    傳聞證據，且被告吳俊霖、吳星鋒之辯護人就上開供述之證
    據能力於本院準備及審理程序中均提出爭執，復查無得例外
    取得證據能力之法律依據，應認無證據能力，不得採為認定
    被告有罪之證據。
貳、實體部分：
一、訊據被告吳俊霖於審理中坦承前開搶奪犯行；被告吳星鋒雖
    坦承於100年8月19日凌晨投宿金帝旅社時，與被告吳俊霖、
    謝○維談論竊取謝對之金項鍊，再於同日下午與被告吳俊霖
    、謝○維一同至謝對住處，及事後謝○維自謝對處取得之金
    項鍊經變賣後，分得贓款1萬元等情不諱，惟矢口否認有前
    開搶奪犯行，並辯稱：這件事情是吳俊霖在旅館提議的，吳
    俊霖說要到五結搶，伊就反對，說用偷的就好，因為搶的要
    關很久，吳俊霖講謝○維的祖母有戴金項鍊，吳俊霖叫謝○
    維去偷，可是伊跟謝○維說金項鍊掛在脖子上要如何偷，謝
    ○維說可以謝對睡覺的時候偷偷拿起來，後來伊有答應，因
    為伊欠別人錢，所以就同意他們的作案計畫云云。經查：
  (一)前開搶奪事實，業據被告吳俊霖自承在卷，並據證人即同案
    共犯謝○維於偵查及審理中證述在卷。被告吳俊霖、吳星鋒
    與共犯謝○維3人於100年8月19日下午共同騎乘機車1輛前往
    被害人謝對住處，於途中至位於宜蘭縣羅東鎮○○○路19號
    超商，由被告吳俊霖下車至超商內購買口罩1只等情，有超
    商監視器錄影畫面翻拍照片5幀在卷可證（警羅偵字第
    1000059773號卷第45至47頁）。事後共犯謝○維取得被害人
    謝對之金項鍊後，將之交付被告吳俊霖，由被告吳俊霖攜至
    宜蘭縣宜蘭市○○路○段79號金展珠寶銀樓變賣，得款
    27,119 元等情，亦經證人即金展珠寶銀樓負責人李建億於
    警、偵訊中證述在卷（參見警羅偵字第1000059773號卷第22
    、23頁100年8月21日警訊筆錄、100年度少連偵字第35號卷
    第66、67頁100年9月20日偵訊筆錄），復有金展珠寶銀樓原
    料金買進登記簿影本（警羅偵字第1000059773號卷第50、51
    頁）、金展珠寶銀樓現場照片4幀（警羅偵字第1000059773
    號卷第41、42頁）等件附卷可證。
  (二)被告吳星鋒雖否認有參與共同搶奪之謀議，惟據被告吳俊霖
    於偵查中即證稱：於19日凌晨2點多，伊跟吳星鋒及謝○維3
    人一起在旅社商量，在商量時是說要用偷的，謝○維說可以
    趁謝對睡覺時解開金項鍊，伊跟他說沒有辦法的話就用搶的
    等語（參見100年度少連偵字第35號卷第30頁100年8月21日
    偵訊筆錄），嗣於本院審理中亦證稱：一開始他們3人說要
    用偷的，後來謝○維說不知道要怎麼偷，所以伊就跟謝○維
    說用搶奪的方式，叫他趁謝對不注意的時候去搶，但是不要
    傷害謝對，吳星鋒應該知道，因為房間很小，他人又都在旁
    邊，談到要用搶的方式時，吳星鋒沒有在睡覺，一開始吳星
    鋒還有一點點反對的意思，但是後來也就同意了，要從金帝
    旅社上機車到謝對家的時候，伊跟吳星鋒都有跟謝○維說要
    用搶的等語（參見本院卷155至157頁100年12月2日審判筆錄
    ）。另依共犯謝○維於偵查中證稱：本來是預先說要搶別人
    的，可是他們說不安全，後來說要去搶伊阿祖的，原本伊是
    不敢做，可是後來他們威脅伊去做，說這一次一定要搶到，
    因為他們借了很多錢住旅社，所以要藉由這件事情去還債，
    他們叫伊出面搶，如果可以不讓謝對發現就不要讓謝對發現
    ，如果被發現就用搶的，在金帝旅社討論時吳星鋒有在旁邊
    ，有參與討論，他是同意，他說搶這一次就好等語（參見
    100年度少連偵字第35號卷第49頁100年8月30日偵訊筆錄）
    ，再於本院審理中證稱：吳俊霖跟伊說去搶人家的金子，最
    初是去五結路上搶，伊跟他說不敢去搶，後來吳俊霖說那你
    去搶你阿祖的，伊說伊不敢，吳俊霖就說趁阿祖洗澡的時候
    去拿，伊跟吳俊霖說阿祖不一定會把項鍊拿下來，吳俊霖好
    像說如果可以的話，就用偷的，不行的話，必要時就用搶的
    ，伊跟吳俊霖討論說要去拿阿祖金項鍊等一事時，吳星鋒在
    旁邊，吳星鋒一開始有說用偷的就好，用搶的話罪很重，可
    是後來好像不耐煩，就說如果這一次拿不到的話，後果自己
    負責，吳星鋒說搶這一次就好，吳星鋒對伊說沒有搶到的話
    ，會讓伊住院，吳俊霖說要把在外面欠的債務通通推到伊身
    上等語（參見本院卷第97至99、112、116頁100年11月16日
    審判筆錄）。依被告吳俊霖及共犯謝○維前開證詞，被告吳
    俊霖、吳星鋒與謝○維在金帝旅社內商議之初，即計畫在宜
    蘭縣五結地區搶奪他人財物，因謝○維之反對，轉而由被告
    吳俊霖提議搶奪謝○維曾祖母謝對脖子上之金項鍊，前開計
    畫業為被告吳俊霖、吳星鋒與謝○維同意後，始由謝○維下
    手實施，被告吳星鋒辯稱此部分不知情云云，要屬卸責之詞
    ，而不足採。
  (三)按搶奪與強盜雖同具不法得財之意思，然搶奪僅係乘人不備
    掠取他人財物，若施用強暴、脅迫或他法使被害人身體上或
    精神上處於不能抗拒之狀態，而取其財物或令其交付者，則
    為強盜。是強盜罪之所謂「不能抗拒」，係指行為人所為之
    強暴、脅迫等不法行為，就當時之具體事實，予以客觀之判
    斷，足使被害人身體上或精神上達於不能或顯難抗拒之程度
    而言。據被害人謝對於審理中證稱：當時伊躺在1樓房間床
    上聽收音機，那個人一進來走到床邊，當時暗暗的，沒有看
    到那個人有無蒙面，伊心裡以為是謝○維，伊問那個人要做
    什麼，他就靜靜的沒有回答，就把掛在脖子上的項鍊拉斷了
    ，那個人一拉就走了，伊沒有時間反抗，手也沒有揮起，伊
    爬起來後那人就跑了，伊沒有穿拖鞋就追出去，追出去到路
    口的時候，旁邊的人跟伊說人都跑掉了，要怎麼追等語（參
    見本院卷第85至95頁100年11月16日審判筆錄），就事件發
    生當時，被害人謝對適在床上收聽收音機，在毫無防備之情
    形下，突遭他人搶走脖子上之金項鍊，迨被害人意識到而追
    出時，行搶之人業已逃匿無蹤等情。另佐以共犯謝○維於審
    理中證稱：伊走到阿祖謝對的門口，剛進去的時候，阿祖沒
    有動靜面向牆壁側躺，伊一靠近時候，阿祖轉過來看到伊，
    問伊要幹麼，當時伊沒有講話，阿祖上半身撐起來的時候，
    大概隔了2、3秒伊才出手拿項鍊，伊左手拿項鍊，同時右手
    推她回到床上，項鍊一拉就斷了，拉項鍊後伊就趕快跑等語
    （參見本院卷第101、108、109、117頁100年11月16日審判
    筆錄），關於案發當時共犯謝○維進入被害人謝對房間後，
    於被害人謝對從床上撐起上半身之時，共犯謝○維以左手拉
    項鍊之時，同時以右手推開被害人謝對，隨即扯下被害人謝
    對脖子上之金項鍊後逃逸等情，共犯謝○維此部分之證述核
    與被害人謝對所述大致相符。從被害人謝對與共犯謝○維之
    前開證詞，本件被害人謝對雖為12年8月13日出生，於案發
    當時已高齡88歲，但共犯謝○維係利用被害人謝對不及反應
    之際，而強取被害人謝對脖子上之金項鍊，期間並無使用暴
    力、脅迫之方式，至使被害人之反抗能力遭壓制後而遂行拿
    取項鍊之目的，另從被告吳俊霖、吳星鋒與共犯謝○維於前
    往被害人住處途中，僅至便利商店購買口罩，目的在於防止
    共犯謝○維遭被害人謝對認出，卻無另外準備膠帶、繩子等
    控制他人行動之工具，足見被告吳俊霖、吳星鋒與共犯謝○
    維之計畫中，並無以暴力、脅迫之方式壓制被害人謝對之意
    圖，是謝○維之行為，核與刑法搶奪之構成要件相符，被告
    吳俊霖辯稱於計畫中原係由謝○維在被害人謝對不知之情況
    下竊取金項鍊，如無法竊取時，則在不傷害被害人之情況下
    搶奪財物等語，應屬可採。
  (四)又按刑法分則中規定之結夥3人以上之犯罪，應以在場共同
    實施或在場參與分擔實施犯罪之人為限，是關於現場之把風
    行為，其目的在於排除犯罪障礙，助成犯罪之實現，在共同
    之犯意之範圍內分擔犯罪行為之一部，亦應計入結夥人數之
    內。本件共犯謝○維於進入被害人謝對住處實施搶奪犯行時
    ，被告吳俊霖、吳星鋒2人均否認在外實施把風之行為，而
    均辯稱其2人與共犯謝○維共同騎乘機車至被害人謝對住處
    前巷口處，即將共犯謝○維放下，由共犯謝○維1人進入後
    ，其2人即騎乘機車先至東光國中附近等候共犯謝○維，因
    未見共犯謝○維到來，即再騎乘機車返回被害人謝對住處，
    於被害人謝對住處附近繞時，見共犯謝○維自被害人住處跑
    出等語。而依共犯謝○維於審理中證稱：在金帝旅社的時候
    ，沒有說伊1個人進去阿祖家的時候，吳俊霖、吳星鋒要在
    家門口外面等伊，只有說進去拿了離開之後，去東光極限運
    動場那裡等，吳俊霖騎車載他們2人，他只有載伊到距離住
    處150公尺左右的巷口放伊下來，沒有講他們2人要在哪裡等
    ，伊從巷口走到阿祖家時，不知道吳俊霖、吳星鋒有無跟在
    後面一起過去，搶到項鍊出來之後，就看到他們2人在住處
    斜對面，吳俊霖有比個方向，伊不知道他比哪裡，他們沒有
    出聲講話，接下來他們騎機車就走，沒有載伊等語（參見本
    院卷第100、102、103、107、109、110、117頁100年11月16
    日審判筆錄），當被告吳俊霖、吳星鋒與共犯謝○維至被害
    人謝對住處附近時，共犯謝○維下車進入被害人謝對住處時
    ，被告吳俊霖、吳星鋒並無尾隨共犯謝○維至被害人謝對住
    處前等候，再於共犯謝○維得手後跑離被害人謝對住處時，
    被告吳俊霖、吳星鋒亦未上前接應而以機車搭載共犯謝○維
    離開現場，參以謝○維證稱於行為當時並無攜帶行動電話等
    語（參見本院卷第102頁100年11月16日審判筆錄），被告吳
    俊霖、吳星鋒如係在外實施把風行為，當有被害人謝對其餘
    家人恰巧返回住處，亦無法即時通知住處內實施犯罪之共犯
    謝○維或對其施以援手。縱然被告吳俊霖、吳星鋒2人雖在
    被害人謝對住處外有來回徘徊之舉動，但並無積極證據證明
    有提供共犯謝○維助力以助成犯罪之實現，則難認定被告吳
    俊霖、吳星鋒之行為符合前開「結夥」犯罪之定義。
  (五)綜上所述，本件事證明確，被告吳俊霖、吳星鋒2人搶奪犯
    行堪以認定，應依法論科。
二、核被告2人所為，均係犯刑法第325條第1項搶奪罪。被告吳
    俊霖、吳星鋒2人與謝○維就前開搶奪犯行，有犯意聯絡及
    行為分擔，皆為共同正犯。被告2人所為應係犯刑法第325條
    第1項搶奪罪，公訴意旨漏未斟酌此點，而認被告係犯同法
    330條第1項加重強盜罪，尚有未洽，惟其基本事實同一，經
    本院諭知此部分之罪名，自應予審理，並變更其起訴法條。
    爰審酌被告2人不思正途獲取報酬，竟同謀以非法方式搶奪
    他人財物，依其犯罪之動機、目的、手段、搶得財物之價值
    ，於犯後僅被告吳俊霖自始坦承犯行、態度良好，並考量被
    告2人於行為時尚未成年、智慮淺薄等情狀，就被告2人分別
    量處如主文所示之刑，以示懲儆。共犯謝○維於行為時使用
    之口罩及鴨舌帽，並未扣案，且於犯後業經丟棄滅失，此據
    共犯謝○維於審理中證述在卷（參見本院卷第117頁100年11
    月16日審判筆錄），爰不為沒收之諭知，附此敘明。
據上論斷，應依刑事訴訟法第299條第1項前段、第300條，刑法
第28條、第325條第1項，判決如主文。
本案經檢察官周建興到庭執行職務
中    華    民    國   100    年    12    月    19    日
                  刑事第五庭審判長法  官  林楨森
                                  法  官  陳雪玉
                                  法  官  辜漢忠
以上正本證明與原本無異。
如不服本判決應於收受本判決後10日內向本院提出上訴書狀，並
應敘述具體理由。若未敘述理由者，應於上訴期間屆滿後20日內
向本院補提理由書狀(均須按他造當事人之人數附繕本)。
                                  書記官  林詩綺
中    華    民    國   100    年    12    月    19    日
附錄本案論罪科刑法條：
刑法第325條第1項
意圖為自己或第三人不法之所有，而搶奪他人之動產者，處6 月
以上5年以下有期徒刑。